【裁判字號】    91,上,490
【裁判日期】    920617
【裁判案由】    分割共有物
【裁判全文】
臺灣高等法院民事判決                              九十一年度上字第四九０號
    上  訴  人  癸○○
    訴訟代理人  金學坪律師
                蔡明和律師
    被上  訴人  子○○
                丁○○○
                乙○○
                丙○○
                己○○
                戊○○
                庚○○
                壬○○○
    訴訟代理人  陳白雲
    被上  訴人  辛○○
                甲○○
右當事人間分割共有物事件，上訴人對於中華民國九十一年五月九日台灣士林地方法
院九十年度訴字第一一八一號第一審判決提起上訴，本院判決如左：
    主      文
原判決關於分割左開土地部分，及該部分訴訟費用之裁判均廢棄。
右廢棄部分，兩造共有坐落台北縣八里鄉○○里○段渡船頭小段三四二地號土地，面
積一九八八平方公尺，應分割如附圖一所示，即甲、乙、丙部份分歸上訴人所有，丁
部份分歸被上訴人子○○所有，戊部份分歸被上訴人尤喜初所有，己部份分歸被上訴
人庚○○所有，庚部份分歸被上訴人壬○○○所有，辛部份分歸被上訴人辛○○所有
，壬部份分歸被上訴人丁○○○所有，癸部份分歸被上訴人乙○○所有，子部份分歸
被上訴人丙○○所有，丑部份分歸被上訴人己○○所有，寅部份分歸被上訴人戊○○
所有。
第一審訴訟費用除已確定部分外及第二審訴訟費用由上訴人負擔八分之七，被上訴人
子○○、甲○○各負擔三八四０分之四十，被上訴人丁○○○負擔三八四０分之十六
，被上訴人乙○○、丙○○、己○○、戊○○各負擔三八四０分之二一，餘由被上訴
人庚○○、壬○○○、辛○○負擔。
    事      實
甲、上訴人方面：
一、聲明：
(一)原判決關於駁回上訴人左開第二項之訴部分廢棄。
(二)兩造共有坐落台北縣八里鄉○○里○段渡船頭小段三四二地號土地（以下稱系爭
    土地）准予分割，分割方法如附圖一所示。（原判決關於同地段三四一地號土地
    部分裁判，上訴人提起上訴後撤回上訴）
二、陳述：
(一)系爭土地為兩造共有，依法無不能分割情事，兩造亦無不為分割之約定，為增進
    土地利用價值，上訴人屢次請求被上訴人協議分割，均無法達成。爰依民法第八
    百二十三條第一項前段規定，提起本訴。
(二)按土地共有人請求分割，法院應斟酌土地之性質、經濟效用等公平決定之。查上
    訴人之應有部分八分之七，相鄰之六四二之二、六四二之四等地號土地為上訴人
    所有，且上訴人為比丘尼，計劃合併系爭土地及上開二筆土地興建寺廟，已完成
    土地所有人徐吉宗與上訴人約定供通行之私有道路及產業道路。故請鈞院斟酌各
    共有人之應有部分，原使用習慣，及土地利用經濟性等節，准予按附圖一分割。
(三)系爭土地市價一坪一萬二千元至一萬五千元之間。
三、證據：
(一)援用於原審提出之土地登記謄本、不動產時值鑑價報告書、地籍圖謄本、
    本等影本。並聲請履勘及囑託測量。
(二)於本院提出設計圖、法令分析報告書、
乙、被上訴人庚○○方面：
一、聲明：上訴駁回。
二、陳述：
(一)希望由上訴人以每坪三萬元價格購買被上訴人庚○○之應有部分。又不同意於分
    割後有部分維持共有。
(二)如實物分割，希望按附圖一分割。
丙、被上訴人壬○○○方面：未於言詞辯論期日到場，惟據其以前到場，聲明及陳述
    如後：
一、聲明：上訴駁回。
二、陳述：
(一)按實物分割，被上訴人之面積過小，喪失經濟效益，故希望上訴人購買被上訴人
    壬○○○之應有部分，或變賣分割，或將附圖二甲案中之戊、己部分對調後分割
    。又不同意於分割後有部分維持共有。
丁、被上訴人子○○、丁○○○、乙○○、丙○○、己○○、戊○○、辛○○、甲○
    ○方面：未於言詞辯論期日到場，亦未提出書狀為聲明或陳述。
    理      由
一、按訴訟標的對於共同訴訟之各人必須合一確定者，共同訴訟人之一人或數人於言
    詞辯論期日不到場時，其他共同訴訟人之到場，非必為有利益於全體之行為，即
    不能視與全體到場同，故未到場之共同訴訟人與他造之關係，仍應依同法第三百
    八十五條定之，他造未聲請由其一造辯論而為判決者，不得對於未到場人為判決
    ，亦不得對於已到場人先為一部判決，最高法院三十二年度上字第三三八八號判
    例意旨可資參照。本件被上訴人壬○○○、子○○、丁○○○、乙○○、丙○○
    、己○○、戊○○、辛○○、甲○○於言詞辯論期日未到場，核無民事訴訟法第
    三百八十六條各款規定情形，爰依上訴人之聲請，由其一造辯論而為判決。
二、按各共有人得隨時請求分割共有物，但因物之使用目的不能分割，或契約訂有不
    分割之期限者，不在此限，民法第八百二十三條第一項定有明文。本件上訴人主
    張：系爭土地為兩造共有，伊之應有部分八分之七，依法無不能分割情事，兩造
    亦無不分割之約定，惟無法達成分割協議等事實，業據上訴人提出地籍圖謄本、
    被上訴人之
    至三十七、四十三至四十七頁、本院卷第一０一、一０二、一０四至一０八頁）
    ，並為被上訴人所不爭執，堪信上訴人之主張為真正，其請求分割系爭土地，應
    無不合。
三、按法院裁判分割共有物，應斟酌各共有人之利害關係、使用情形、共有物之性質
    、價格及利用價值、公平原則、經濟效用、與鄰地間之聯絡等情狀，為適當之分
    配，不受當事人意願之拘束。查：
(一)系爭土地面積一九八八平方公尺，兩造之應有部分及面積分別為上訴人八分之七
    （一七三九．五平方公尺），被上訴人子○○、甲○○各三八四０分之四十（約
    二十．七平方公尺），被上訴人丁○○○三八四０分之十六（約八．二八平方公
    尺），被上訴人乙○○、丙○○、己○○、戊○○各三八四０分之二一（約十．
    八七平方公尺），被上訴人庚○○、壬○○○、辛○○各三八四０分之一００（
    約五一．七七平方公尺），有上開土地登記謄本可稽。
(二)上訴人主張：與系爭土地相鄰之同地段六四二之二、六四二之四等地號土地為伊
    所有，伊為比丘尼，計劃合併系爭土地及上開二筆土地興建寺廟，已完成設計藍
    圖等語，業據上訴人提出地籍圖謄本、土地登記謄本、設計圖，及陳肇勳建築師
    事務所出具有關佛法寺新建工程之相關法令分析書為證（本院卷第三十一至三十
    四、八十二至九十六頁），並為被上訴人所不爭執，堪信為真正。再系爭土地目
    前屬空地，經原審及本院履勘現場，查核在案，有勘驗筆錄附卷可稽（原審卷第
    九十頁，本院卷第一三五頁）。是上訴人持有系爭土地絕大部分面積，並可與其
    所有鄰地合併使用，且其有在法定使用區分範圍內，為特定目的建築房屋之預定
    計劃，足以提高土地效益，本件如採變價分配方式分割，顯然重大損害上訴人之
    利益。反之，被上訴人閒置系爭土地，且因所有應有部分及面積不多，個人利用
    價值甚微，雖採原物分配方式分割，不僅無礙被上訴人原有權益，並有利於個別
    處分分得部分，獲取變價利益。故本院認為以原物分配方式分割系爭土地，對兩
    造較為有利。
(三)按分割共有物以消滅共有關係為目的。法院裁判分割共土地時，除因該土地內特
    定部分之使用目的不能分割，或部分共有人仍願維持其共有關係，應就該特定部
    分土地不予分割，或可准該部分共有人成立新共有關係外，應將土地分配於各共
    有人單獨所有。查兩造未陳明系爭土地內有特定部分因使用目的而不能分割情形
    ，被上訴人壬○○○請求按附圖二甲案（其中戊、己部分對調）之分割方式，使
    被上訴人子○○、甲○○維持共有，被上訴人丁○○○、乙○○、丙○○、己○
    ○、戊○○維持共有，復未經各該被上訴人表示同意，揆諸前揭說明，附圖二甲
    案顯然違反分割共有物之目的，無可採用。
(四)系爭土地仰賴東側一條寬約三至四公尺之柏油路與公路聯絡，經本院履勘現場，
    並囑託台北縣淡水地政事務所測量在案，有勘驗筆錄及附圖三之複丈成果圖附卷
    可稽。上訴人主張該道路係其與相鄰之同地段六四二之三地號土地所有權人徐吉
    宗共同舖設等語，證人即徐吉宗之子徐燕青亦證稱：「六四二之三係我父親徐吉
    宗單獨所有，他與上訴人有口頭協議舖設．．道路使用，系爭土地分割後，如果
    被上訴人分到部分必須經由該道路與外邊聯絡，我不會有意見，目前該道路係供
    公眾出入」（本院卷第一三六頁）。經查，附圖一分割方式，兩造分得部分都能
    經由上開道路與公路有適宜聯絡，不致形成袋地。上訴人及被上訴人庚○○均接
    受該方案。可見該分割方案足以保障兩造對該土地之經濟利益，保持土地原有價
    值。故本院斟酌兩造之利害關係、使用情形、共有物之性質、利用價值、公平原
    則、經濟效用、與公路之聯絡等情狀後，認為按附圖一分割系爭土地為適當。
四、綜上所述，原判決以變賣方式分割系爭土地，尚有未洽。上訴意旨指摘原判決不
    當，求予廢棄改判按附圖一為原物分配，為有理由，應予准許。至原判決關於同
    地段三四一地號土地部分裁判，經上訴人上訴後撤回上訴而確定，附此敘明。
五、據上論結，本件上訴為有理由，依民事訴訟法第四百六十三條、第三百八十五條
    第一項前段、第四百五十條、第七十九條但書、第八十五條第一項但書，判決如
    主文。
中      華      民      國    九十二    年      六      月    十七      日
                                民事第二庭
                                    審判長法  官  許  正  順
                                          法  官  魏  麗  娟
                                          法  官  翁  昭  蓉
右正本係照原本作成。
如不服本判決，應於收受送達後二十日內向本院提出上訴書狀，其未表明上訴理由者
，應於提出上訴後二十日內向本院補提理由書狀（均須按他造當事人之人數附繕本）
上訴時應提出委任律師或具有律師資格之人之委任狀；委任有律師資格者，另應附具
律師資格證書及釋明委任人與受任人有民事訴訟法第四百六十六條之一第一項但書或
第二項（詳附註）所定關係之釋明文書影本。
中      華      民      國    九十二    年      六      月     十八     日
                                          書記官  吳  美  貞
附註：
民事訴訟法第四百六十六條之一（第一項、第二項）：
對於第二審判決上訴，上訴人應委任律師為訴訟代理人。但上訴人或其他法定代理人
具有律師資格者，不在此限。
上訴人之配偶、三親等內之血親、二親等內之姻親，或上訴人為法人、中央或地方機
關時，其所屬專任人員具有律師資格並經法院認為適當者，亦得為第三審訴訟代理人
。


司法院資訊處製作；財團法人民間司法改革基金會備份。
